【裁判字號】    98,台上,3043
【裁判日期】    980604
【裁判案由】    貪污
【裁判全文】
最高法院刑事判決            九十八年度台上字第三０四三號
上  訴  人  台灣高等法院檢察署檢察官
被      告  甲○○
            乙○○
共      同
選任辯護人  侯海熊律師
上列上訴人因被告等貪污案件，不服台灣高等法院中華民國九十
八年三月二十六日第二審更審判決（九十七年度重上更(三)字第一
一九號，起訴案號：台灣板橋地方法院檢察署八十九年度偵字第
二一一三五、二一一三七號），提起上訴，本院判決如下：
    主  文
原判決撤銷，發回台灣高等法院。
    理  由
本件原判決撤銷第一審諭知被告甲○○、乙○○無罪之判決，改
判被告等均免訴，固非無見。
惟查修正前刑法所謂之牽連犯，係指行為者意念中祇欲犯某罪，
而其實施犯罪之方法，或其實施犯罪之結果，觸犯行為人目的行
為以外之其他罪名而言。牽連犯的數行為間，有無方法或結果行
為與目的行為之牽連關係存在，並應參酌行為時客觀的事實以為
決定，亦即在客觀上認其方法或結果行為，與犯罪之目的行為，
有不可分離之直接密切關係，始克成立。本件依檢察官起訴書記
載之犯罪事實係：（一）甲○○（綽號茂男）、乙○○（賭博罪
部分均經另案判決確定）、林文吉（另案判決確定）及綽號「阿
明」等人，自民國八十七年九月起，至八十八年一月間止，基於
意圖營利之概括犯意聯絡，共同合夥投資經營職業賭場，並先後
提供台北縣板橋市○○街三四巷五０號一樓、土城市○○路四九
巷五號一樓、土城市○○路○段一二九巷八號一樓、三重市○○
街十四號一樓及蘆洲市○○○路○段十一巷四號一樓等處為賭博
場所，聚集林慶雄、廖美惠、蔡彩雲、丁一記、吳名峰、方有土
、陳玉珍、黃麗玲、李好、簡秀鳳（均另案依社會秩序維護法裁
罰）、「小娟」、「阿宏」、「洪董」、「林董」等多數人在場
賭博財物，現場並僱用林素美（經另案判決確定）擔任現場「記
帳」（負責登錄賭客進出輸贏情形），林應祺（經另案判決確定
）及綽號「阿足」者，擔任「清帳仔」（每把牌開牌後，負責現
場賭桌上向賭客收取抽頭金者），黃昭福（另案經判決確定）擔
任「保元」（負責保管賭客現金者），張文賢（經另案判決確定
）擔任賭場把風，蔡聰享（另案經提起公訴）、蘇育輝（經另案
判決確定）及綽號「阿花」者擔任「招待」（負責招呼賭客及提
供煙、飲料、檳榔者），林乾良（另案經提起公訴）擔任接送賭
客之工作等為賭場工作人員。該職業賭場係以「筒仔麻將」（即
俗稱推筒子）為賭具，賭客攜現金或票據等進場，須先向賭場「
保元」兌換籌碼，再以籌碼下場賭博，押注金額依賭客個人意願
下注，而賭客每把牌下注超過新台幣（下同）三千元者，由甲○
○、乙○○等人抽取一百元之抽頭金即「Ａ仔錢」。當日賭場結
束後，賭客再依輸贏之籌碼向賭場「保元」兌領現金，甲○○、
乙○○等則與投資賭場之股東，結算獲利之「Ａ仔錢」，先扣除
支付賭場工作人員之工資、賭場房租費、僱用人頭費（賭場每日
營業均會安排人頭，如被查獲，則以人頭頂罪）、雜支費（招待
賭客之煙、飲料、檳榔等費用）、「小Ａ仔錢」（即賭客帶現金
十萬元以上進場賭博，賭場會從「Ａ仔錢」中提撥一部分款項，
按賭客攜現金進場數量和賭博時間長久，分給賭客之回饋金）及
行賄之公關費等支出後，剩餘之「Ａ仔錢」則由甲○○、乙○○
與投資之股東均分，賭場每日營業抽頭之「Ａ仔錢」獲利約達一
百餘萬元。嗣甲○○、乙○○於經營職業賭場期間之八十七年八
月七日晚間，在上開以蔡聰享名義承租之土城市○○路五四巷二
二弄九號一樓房屋，聚眾賭博而經營職業賭場時，因轄區之台北
縣警察局土城分局清水派出所副主管邱榮哲（另案經提起公訴）
接獲檢舉，即召集所內備勤及線上巡邏之員警葉倍俸、張澄源、
林勝添、王文進、康碩顯（均另案經提起公訴）等六人前往查緝
，當場查獲賭具（筒仔麻將）、賭資（籌碼）及賭場人員甲○○
、乙○○、蔡聰享以及綽號「肉羹」之賭客等十餘人，員警張澄
源並於現場製作臨檢紀錄及辦理查扣賭具、賭資之程序。期間，
甲○○、乙○○為免遭移送地方法院檢察署偵查起訴及審判，竟
萌生行賄之意圖，並基於犯意聯絡，由甲○○向邱榮哲要約願準
備「煙酒錢」交付邱榮哲及前來取締之員警，作為縱放查獲該次
賭場賭客之代價，邱榮哲認有機可乘，亦萌生違背職務行為期約
、收受賄賂之犯意，除表示同意外，並主動索賄三十萬元，而與
甲○○、乙○○夫婦達成合意，邱榮哲隨即指示張澄源儘快製作
臨檢紀錄，並將「未查獲賭博情事」之不實事項，登載於職務上
製作之臨檢紀錄表，葉倍俸、張澄源、林勝添、王文進及康碩顯
亦基於縱放人犯之犯意聯絡，共同違背職務不予查扣賭具、賭資
，並縱放甲○○、乙○○、蔡聰享以及賭客綽號「肉羹」等人離
去。又甲○○、乙○○在上開仁愛路賭場被取締後，因賭客賭意
甚濃，遂轉移至三重市○○街十四號一樓之賭場繼續賭博，乙○
○依前述約定，從賭場之「Ａ仔錢」中，提撥現金三十萬元交予
甲○○作為支付邱榮哲縱放賭場之賄款，經以邱榮哲所留之00
0000000呼叫器號碼聯繫，相約在土城海山煤礦附近寺廟
見面交付賄款後，旋由林乾良開車搭載甲○○前往交款。邱榮哲
依約前往海山煤礦，並坐入林乾良之計程車，於交款前，邱榮哲
以「老大也要打點」為由，要求加付賄款至三十五萬元，甲○○
為免節外生枝，應允所求，而當場交付三十五萬元賄款予邱榮哲
收受；邱榮哲並向甲○○表明合作之意願，表示今後甲○○之賭
場，如在清水派出所轄內開設，將會關照不予取締，惟賭場需支
付公關費，雙方談妥後，邱榮哲即下車自行離去。事後，甲○○
夫婦即委由林乾良和邱榮哲洽談，安排在所轄開設賭場之事，惟
均因土城分局分局長尚未調離而未果。迄八十七年年底，甲○○
夫婦之賭場，另案遭查緝，邱榮哲擔心索賄之事曝光，乃邀約林
乾良見面，表明願退還前述縱放甲○○賭場受賄之三十五萬元，
希望甲○○夫婦切勿張揚，嗣經林乾良安排雙方在「記帳」林素
美土城市○○路○段一一九巷三號住處商談，邱榮哲得知甲○○
夫婦並未洩漏索賄之事後，即未退還前述賄款三十五萬元。（二
）又甲○○、乙○○夫婦在土城地區開設職業賭場，為避免賭場
遭台北縣警察局土城分局刑事組警員查報取締，乃基於同上之行
賄犯意，委由林乾良負責與土城分局刑事組談妥，約定賭場在土
城地區每開設乙日，即需支付土城分局刑事組員警二萬元之賄款
，土城分局刑事組則同意不取締甲○○、乙○○之賭場。嗣於八
十七年十一月十五日晚間，甲○○、乙○○夫婦在土城市○○路
○段一二九巷八號一樓經營賭場，土城分局刑事組警員吳強生前
往該賭場收取賄款後，欲離去時，適該分局二組及廣福派出所警
員獲報該處有職業賭場而前往取締，吳強生遂立即向賭場通報警
方取締之訊息，甲○○獲悉即通知現場賭客立即逃離現場，致使
土城分局二組及廣福派出所警員取締甲○○夫婦之學府路賭場未
果，而甲○○夫婦在土城地區開設賭場前後約十餘日，計已支付
土城分局刑事組警員吳強生賄款十二萬元。因認被告等皆涉犯貪
污治罪條例第十一條第二項（起訴書誤載為第一項）之連續對於
依據法令從事公務之人員，關於違背職務之行為，交付賄賂罪嫌
等情。依起訴事實記載，被告等行賄警員之目的只是在避免賭博
罪部分遭移送檢察官偵查起訴及經法院審判，或再遭警察取締。
所犯圖利聚眾賭博罪，與是否行賄警員，並無必然之關係，在被
告等犯圖利聚眾賭博罪之後，縱未行賄警員，該賭博犯行仍得以
成立，二犯行之間應無方法、結果或目的之牽連關係，行賄罪部
分自非上開圖利聚眾賭博罪確定判決效力所及。況檢察官前雖以
被告等所涉貪污治罪條例部分移由台灣高等法院另案八十九年度
上訴字第七五號貪污等案件併案審理，惟該法院認被告等給付給
洪金模者，係借款之利息，與行賄之犯行無關，認被告等並無行
賄之犯行可言，故併辦部分與本件行賄部分即無連續犯之裁判上
一罪之關係，因而退回檢察官另行依法辦理（見原審更(二)卷第一
五二頁），檢察官並非認定被告等行賄犯行與所犯圖利聚眾賭博
罪，有方法結果之牽連關係。原判決未察，認被告等被訴對於公
務員關於違背職務之行為交付賄賂之犯行與上開確定判決所認定
圖利聚眾賭博之犯行，具有刑法修正前牽連犯之裁判上一罪關係
，被告等所犯犯罪事實之一部既經判決確定，效力及於全部，本
案即為上開賭博罪確定判決效力所及，而撤銷第一審無罪之判決
，改諭知免訴之判決，其法律之適用自屬違法。檢察官上訴意旨
指摘原判決違背法令，尚非無理由，應認原判決仍有撤銷發回更
審之原因。
據上論結，應依刑事訴訟法第三百九十七條、第四百零一條，判
決如主文。
中    華    民    國  九十八  年    六    月    四    日
                      最高法院刑事第二庭
                          審判長法官  莊  登  照
                                法官  陳  世  淙
                                法官  許  錦  印
                                法官  吳  昆  仁
                                法官  洪  昌  宏
      本件正本證明與原本無異
                                      書  記  官
中    華    民    國  九十八  年    六    月    十    日
                                                      V


司法院資訊處製作；財團法人民間司法改革基金會備份。
